臺灣高等法院刑事判決                            九十一年度上訴字第六七七號
    上  訴  人
    即  被  告  甲○○
    選任辯護人  林建鼎
                李文傑
右上訴人因殺人未遂案件，不服臺灣新竹地方法院九十年度訴字第二八一號，中華民
國九十一年一月三十一日第一審判決（起訴案號：臺灣新竹地方法院檢察署九十年度
偵字第一八０四號）提起上訴，本院判決如左：
    主      文
上訴駁回。
    事      實
一、甲○○與乙○○原係夫妻關係，因甲○○懷疑乙○○有外遇，彼此間存有嚴重嫌
    隙。民國九十年三月十五日甲○○以乙○○與訴外人王國清同乘一車而向新竹市
    警察局第一分局南寮派出所提出妨害家庭之告訴，翌日上午八時許，在新竹市○
    區○○街二二鄰武陵路二四０巷十八號三樓住處客廳，因甲○○接獲南寮派出所
    警員告知其日前告訴乙○○妨害家庭案件，因証據不足警方未能以妨害家庭罪名
    受理等情，甲○○、乙○○二人再起爭執，甲○○遂惱羞成怒，萌生殺人之犯意
  ，先以拳毆打被害人乙○○頭部，再至廚房拿起一把其所有長三十二點五公分、
    寬二點五公分、刀刃長二十點五公分、刀柄長十二公分之足以對人之生命、身體
    造成威脅，供凶器使用之水果刀，口中並喊「要給你死」等語，乙○○聞言即往
    臥房方向跑，因不及將房門上鎖，而為隨即追至臥房之甲○○拉至床邊。甲○○
    坐在床沿，並將乙○○壓在地上，用雙腿膝蓋處緊緊夾住乙○○頭部，使乙○○
    無法反抗，再舉起上開長水果刀朝乙○○背部刺殺十五刀，兩膝猛砍數刀，致乙
    ○○因而受有背部多處深刺傷深及胸腔，背部十五處傷口外型相似，長度各約二
    點五至三公分，深度均大於五公分，最下方的兩道傷口，深度均大於十公分，因
    此造成肺部損傷、血胸及氣胸之傷害。乙○○不支倒地後，苦苦哀求甲○○放過
    伊，且將偽稱係遭搶劫被殺傷，而隱諱甲○○殺伊之事實等詞，甲○○頓時為乙
    ○○之說詞所動，因慮及刑責及見被害人當時血流滿地之狀況，遂停止其殺人之
    犯意與犯行，以電話通知救護車將乙○○送醫急救，乙○○因急救得宜，始倖免
    於難。嗣經警依乙○○之供述而查出，並扣得甲○○所有用以殺害乙○○之水果
    刀一把及沾血跡之衣服一件。
二、案經被害人乙○○訴由新竹市警察局第一分局報請臺灣新竹地方法院檢察署檢察
    官偵查起訴。
    理      由
一、訊據上訴人即被告甲○○固承認於右揭時、地先與被害人乙○○發生口角，並持
    水果刀與被害人扭打之事實，惟否認有殺人之犯意，於原審及本院訊問時辯稱：
    被害人所受之傷均係誤傷，蓋當時二人扭打在一起，被害人抓住其重要部位，眼
    鏡亦被扯下，且為抵擋其所持衣架，而持扣案水果刀，因被害人身軀一直扭動，
    且其所戴眼鏡掉下，看不清楚，扭打中究如何傷及被害人不清楚，且見被害人倒
    地後即幫忙送醫，並無致被害人於死之決意，並係激於義憤而為之，且僅係防衛
    過當等語。惟查：
（一）被告當日稱欲殺死被害人，且將被害人拉扯至床邊，並將被害人壓在地上，用
      雙腿膝蓋處緊緊夾住被害人頭部，使被害人無法抵抗，並朝被害人背部及兩膝
      猛砍多刀，期間被害人曾用手阻擋，手部亦被刺傷，且被告一度欲朝向心臟部
      位猛刺，適被害人身軀彎下，方未刺中，嗣後經苦苦哀求才罷手等情，業據被
      害人指述甚明，復參以被害人受傷部位，與被害人描述被告下手之部位及傷勢
      相符，此外復有行政院衛生署新竹醫院甲種診斷證明書、沾染血跡之衣服一件
      、水果刀一把及內政部警政署刑事警察局（九十）刑醫字第四一五三０號鑑驗
      書可資佐證，堪認被害人背部、二膝及右手刀傷係被告所為。另被告自承其近
      視三百多度、散光各為一百五十度及二百五十度等語，可知被告近視程度不嚴
      重，當不致因眼鏡掉落即無法看清與其如此相近之被害人，況且事發時與被害
      人相近咫尺，而被害人背部刀傷達十五處之多，顯非誤傷造成，故被告辯稱不
      清楚傷到被害人何部位，顯係不實，復依被害人所受傷害分佈之位置，及被告
      供稱當時人原均躺在床上，其右手持刀刺向被害人之傷口，當不可能分佈被害
      人全背部如此之廣，且深度竟有達十公分之深，其下手猛烈當可預見，又其中
      二道位於腹部二側之傷口，深度既大於十公分，有卷附相片可查，而扣案之凶
      器為一般之水果刀，長三十二點五公分、寬二點五公分、刀刃長二十點五公分
      、刀柄長十二公分，有勘驗筆錄可稽，顯然被告當時係以強大力道刺向被害人
      ，且係如被害人供述之將其拉至床邊之方式，否則被害人之傷口所呈現之情形
      ，當非如卷附相片所示之水果刀直向刺入之傷口，而應係歪斜之傷口，故被告
      辯稱之刺殺被害人情形，顯係事後卸責之詞，不足採信。再參以被害人當時若
      曾以衣架攻擊被告，則依衣架之造型及設計，當即易造成傷口，被告身上並未
      有傷痕，其供稱為抵抗而持衣之詞，亦不可信。
（二）次查，被害人背部十五處深刺傷深及胸腔，該十五處傷口外型相似，長度各約
      二點五至三公分，深度均大於五公分，最下方的兩道傷口，深度均大於十公分
      ，合併兩側血胸及氣胸現象，左手三處裂傷、迄九十年六月一日仍有明顯之疤
      痕可見，右膝二處深裂傷、各約二．五乘零點伍公分，左膝一處深裂傷、約二
      ．五乘零．五公分，併肌腱部分斷裂、兩側肺裂傷併血胸、氣胸、左膝臏骨韌
      帶部分裂傷、右側第六肋骨骨折及左側後腹腔血腫等傷害（身上共有二十一處
      裂傷），有行政院衛生署新竹醫院甲種診斷證明書及該院九十年六月一日新醫
      歷字第九００三六二七號函在卷足佐，並有照片三張附卷可查。又被害人送院
      急救時，有明顯氣喘、血壓偏低之休克現象，嗣經緊急輸血及雙側胸管引流術
      才漸穩定，惟被害人所受之右揭傷勢，若一開始未適切處理，確實可能危及生
      命，亦有行政院衛生署新竹醫院九十年四月二十一日新醫歷字第九００二六九
      九號函附卷可考。足見被告當時下手時即係意在取被害人之生命，其有殺人犯
      意甚明。
（三）且扣案之行兇之水果刀既長三十二點五公分，刀刃且長二十點五公分，且甚為
      鋒利，有水果刀一把及照片一張附卷可考。被告持此水果刀用以刺人背部及腹
      部之要害，當足以致命，應為被告所認知，被告竟因與被害人發生口角爭執後
      ，持以刺向被害人背部及腹部之要害，傷口長各約二點五至三公分，深度均大
      於五公分，最下方的兩道傷口，在腹部兩側，深度更均大於十公分，造成被害
      人兩側肺裂傷併血胸及氣胸現象，足認被告當時用力甚猛，且共計刺了二十一
      刀（共二十一處裂傷），顯有置被害人於死之決意，而非單純傷害之意。雖被
      告事後急呼他人前來送醫急救，應僅是鑄成大錯後，惶恐不知所措之舉動，要
      難遽謂被告僅存傷害之犯意。
（四）至被告供稱係因妨害家庭等案件致生本件糾紛，則經原審向新竹市警察局第一
      分局函查，確有當日早上警員話之通知，有該局函覆之函、公務電話紀錄表、
      南寮派出所刑事案件報告單及筆錄等在卷可查，此部分雖堪信為實在，然更足
      以証明被告之殺人動機，蓋參以被告供稱之當時係因疑被害人乙○○外遇，而
      受其言語刺激，認至人格尊嚴均無之地步，顯然即有相當強烈之殺人動機，且
      依被害人乙○○所述之被告行兇當時之言行及其所受之傷害，被告當時所為確
      係在殺人，雖其事後將被害人送醫，仍無解於其當時殺人之犯意，僅係於事後
      終止殺人之行為，而成為未遂犯，及是否慮及其行為之惡性而予酌量刑度之問
      題，尚與其於行為時是否有殺人犯意無涉。
（五）另被告原供稱事後報警，並陪同被害人到醫院就醫等情，業據被害人否認，且
      証人即到場處理之警員暨救護人員張翔瑞、徐孟文、胡展榮等人均未曾見被告
      在場，業據其等証述明確，故被告前開所述亦屬不實。至被告聲請傳訊之証人
      王錦賢雖証稱被告與被害人感情不佳，兩家人甚少連絡，曾自其妻口中得悉被
      害人抱怨被告收入太少云云，僅證明被告甲○○、被害人乙○○二人感情不睦
      ，不能作為本件對被告有利或不利之證據。又証人王瑞宏証稱跟監被害人之情
      形，依其所述，亦僅見被害人與一名男子坐於車內，實未能証明被害人有何不
      法情事甚明，至証人王韓月娥亦僅証稱被告二人係因小孩之事爭吵，惟其爭吵
      內容均係被告之父告知等語，顯然其並未直接聽聞被告與被害人間之爭吵，其
      所述亦尚無法証明被告行為之正當性，均不足作為對被告有利之證據。
（六）至被告另辯稱係基於義憤之詞，則顯然完全誤解法文之意義，被告與被害人間
      之關係係屬私人事務，一方縱有對他方違反婚姻義務之行為，亦與公義無關，
      況刑法第二百七十三條之義憤殺人罪，需係發生行為時之當場，本件被告供承
      係事後被害人爭執，而刺殺被害人，縱係屬實，亦顯然與「當場」之意義相差
      甚多，故被告此部分所辯亦不可採信。又被告雖指稱被害人當時抓住其生殖器
      ，為求脫困而揮刀等語，且經多次訊問，均可知被害人當時手中均未持有與其
      水果刀相當之武器，其事後所稱之衣架或被害人捏、踢其生殖器部分，均無從
      証明，又被告亦自承其體型壯碩，與被害人之瘦弱體型相較，再參以當時被告
      手持長約三十多公分之水果刀，顯然絕不可能發生正當防衛之情形，故被告此
      部分所辯實亦係事後卸責之舉，不堪採信。故被告前開所辯顯均係事後卸責之
      詞，均不堪採信，其犯罪事証明確，犯行洵堪認定。
（七）至被告所提出証明被害人有外遇之物品，即其提出於派出所之衛生紙團，被告
      自承係徵信社之人員交付之物，且無法証明確係被害人使用之物，縱令確係被
      害人使用之物，且與本件殺人案件並無直接關係，被告請求將之送鑑定，顯無
      必要，並此敘明。
二、核被告甲○○所為，係犯刑法第二百七十一條第二項之殺人未遂罪，依同條第一
    項之規定處罰。並依刑法第二十六條第一項之規定，按既遂之刑減輕。另被告辯
    稱其自首本件犯罪，公訴人亦認被告所為符合自首之規定，然被告非於本件犯罪
    未被發覺前，向警方自首，係被害人於警員到現場處理時，即告知殺傷伊之人即
    為被告，此業經被害人供述甚明，且經調閱當時之報案紀錄，係由自稱曾先生之
    人報稱被搶且有人受傷，有新竹市警察局受理各類案件紀錄表一紙在卷可參，故
    縱係由被告打電話叫救護車，顯亦非自首其犯行甚明，再經傳訊當時到場處理之
    員警，証人張翔瑞結稱接獲勤務中心通知乙○○報案，且未告知係何人犯案，到
    現場時乙○○原不願回答兇手為何人，在送下樓到救護車前才告知係被告殺害伊
    等語，証人徐孟文警員結稱：到現場處理時，被害人乙○○已告知係被告殺害伊
    等語，消防隊人員即証人胡展榮亦証稱到現場時被害人告知係其先生殺害伊等語
    ，前開証人均係依法執行職務，與雙方均不認識，故其等証稱係被害人告知何人
    殺傷伊，非被告向其等自首等詞堪予採信，被告縱於事後至警局製作筆錄，然其
    顯係於偵查案件之警員知悉犯罪之人後所為之自白，與自首之規定尚有不符，故
    公訴人於此尚有誤解，併予敘明。原審同此事實認定，依刑法第二百七十一條第
    二項、第一項、第三十七條第二項、第三十八條第一項第二款之規定，並審酌被
    告竟因僅係懷疑被害人有外遇，即手持刀刃，殺害被害人二十一刀，完全不顧雙
    方原有之情誼，且下手之猛烈，因而致被害人受有嚴重之身心傷害，迄今仍未痊
    癒，其惡性顯非輕，然慮及其所受之刺激，及其於行為時因被害人之哀求即停止
    其殺人之行為，並仍打電話要求送被害人就醫，其惡性尚未嚴重至不可原諒，被
    害人並因而急救得宜，倖免於難，顯見其良知尚未全泯，再慮及雙方尚有子女各
    一名，雖父母不合，造成家庭之悲劇，若任令幼兒即長期失去父親照料，恐對其
    人格之成長亦有不良之處，並其幼子之特殊情形，有所提診斷証明書一紙附卷可
    稽，但被告之行為若非嚴予懲罰，則其視法律如無物，遇事即以暴力相向，且事
    後多方辯駁，犯後態度不佳，並其高職畢業之智識程度等一切情狀，量處有期徒
    刑五年二月，以示懲戒。且依其犯罪之性質，認有褫奪其公權之必要，並宣告褫
    奪公權三年。扣案之水果刀一把係被告所有，並供犯罪所用之物，業據被告供承
    在卷，原審判決依刑法第三十八條第一項第二款規定沒收之，至扣案之沾有血跡
    衣服一件，雖係被告所有，然係供一般日常所穿著之物，尚非得認係被告為犯罪
    而穿著之物，應非供犯罪所用之物，不為沒收之諭知，原審判決併予敘明，其認
    事用法及量刑，均無不當。被告上訴意旨仍執前詞，否認有殺人犯意，核無理由
    ，應予駁回。
據上論斷，應依刑事訴訟法第三百六十八條，判決如主文。
中      華      民      國    九十一    年      五      月      三      日
                              臺灣高等法院刑事第八庭
                                  審判長法  官  陳  祐  治
                                        法  官  楊  炳  禎
                                        法  官  沈  宜  生
右正本證明與原本無異。
如不服本判決應於收受送達後十日內向本院提出上訴書狀，其未敘述上訴之理由者並
得於提起上訴後十日內向本院補提理由書（均須按他造當事人之人數附繕本）。
      書記官  吳  健  政
中      華      民      國    九十一    年      五      月      六      日
